ACORDAO-COMPLETO-2442040

ACÓRDÃO 13288/2020 ATA 42/2020 - SEGUNDA CÂMARA

VISTOS, relatados e discutidos estes autos em que, nesta fase, analisa-se petição apresentada pelo responsável José Rodrigues Gomes, por intermédio de seu representante legal, na qual argui a nulidade da notificação do Acórdão 5461/2018-TCU-Segunda Câmara (Relator: Ministro José Múcio Monteiro) , que apreciou as presentes contas, e requer a devolução do prazo para interposição do recurso (peça 42) .
ACORDAM os Ministros do Tribunal de Contas da União, reunidos em Sessão da Segunda Câmara, diante das razões expostas pelo Relator, em:
9.1.  com fundamento no art. 174 do RI/TCU, declarar a nulidade da notificação efetuada por meio do Ofício 0489/2018-TCU/SECEX-AL, restituindo-se o prazo, a contar a partir da notificação do presente Acórdão, para interposição de recurso de reconsideração em face do Acórdão 5461/2018-TCU-Segunda Câmara (Relator: Ministro José Múcio Monteiro) ;
9.2. dar ciência sobre o presente Acórdão ao responsável José Rodrigues Gomes, informando que a presente deliberação, acompanhada do Relatório e do Voto que a fundamenta, está disponível para a consulta no endereço www.tcu.gov.br/acordaos, além de esclarecer que, caso requerido, o TCU poderá fornecer sem custos as correspondentes cópias, de forma impressa;
9.3. restituir os autos à SecexTCE para as providências a seu turno.

Tomada de contas especial em razão da impugnação total de despesas do convênio que teve por objeto o apoio à revitalização da Feira Livre do Município de Água Branca/AL

Segunda Câmara

Prefeitura Municipal de Água Branca - AL.

3. Interessados/Responsáveis:
3.1. Interessado: Ministério do Desenvolvimento Social (extinta) (05.526.783/0001-65)
3.2. Responsável: José Rodrigues Gomes (XXX.312.544-XX).
3.3. Peticionante: José Rodrigues Gomes

13.1. Ministros presentes: Ana Arraes (Presidente), Augusto Nardes, Aroldo Cedraz e Raimundo Carreiro (Relator).
13.2. Ministros-Substitutos presentes: Marcos Bemquerer Costa e André Luís de Carvalho.

ACORDAO-COMPLETO-2514381

Acórdão de Relação 17538/2021 - Segunda Câmara

Acórdão de Relação

RAIMUNDO CARREIRO

Transcrevo a seguir, nos termos do art. 1º, § 3º, inciso I, da Lei nº 8.443/92, a instrução lavrada no âmbito da Secretaria de Controle Externo de Tomada de Contas Especial (peça 56) , cujas conclusões contaram com a anuência do corpo diretivo daquela unidade técnica (peças 57 e 58) .
INTRODUÇÃO
Cuidam os autos de Tomada de Contas Especial (TCE) instaurada pelo Ministério do Desenvolvimento Social e Combate à Fome (MDS) , em desfavor do Sr. José Rodrigues Gomes (CPF XXX.312.544-XX) , prefeito à época dos fatos (gestão 2009-2012) , em razão da impugnação total de despesas do Convênio 254/2008 (Siafi 701222) (peça 1, p. 66-86) , que teve por objeto o "apoio à revitalização da Feira Livre do Município de Água Branca/AL", conforme o Plano de Trabalho (peça 1, p. 18-28) .
2.	O referido termo de convênio teve vigência no período de 22/12/2008 a 30/4/2010 (peça 1, p. 72 e p. 246-247) .
HISTÓRICO 
Para a execução do convênio foram previstos recursos totais de R$ 114.923,00, sendo R$109.760,00 custeados pela União e R$ 5.163,00 referente à contrapartida do Município de Água Branca/AL (peça 1, p. 72) .
Os recursos oriundos da União foram integralmente repassados ao Município de Água Branca/AL por meio de ordens bancárias, conforme valores e datas constantes do quadro abaixo (peça 1, p. 30, p. 242 e p. 254) .	
	Data
	Valor (R$) 
	Ordem bancária

	22/12/2008
	25.828,00
	08OB901387

	22/12/2008
	83.932,00
	08OB901388

	Total
	109.760
	-

O prefeito responsável encaminhou documentos de prestação de contas ao órgão concedente em 23/9/2010 (peça 1, p. 116-118) , com devolução do saldo remanescente de R$ 8.964,00, em 19/8/2010.
O órgão concedente notificou a Prefeitura Municipal de Água Branca/AL, em 13/6/2012, quanto ao fato de que as informações documentos apresentados na prestação de contas eram insuficientes para a aferição adequada do cumprimento do objeto pactuado. Na mesma assentada, solicitou que a entidade convenente apresentasse informações e documentos atualizados e procedesse a avaliação do atual desempenho da feira, sob o foco do alcance social do Projeto, de forma a complementar a prestação de contas e assim subsidiar parecer técnico conclusivo sobre a execução do convênio (peça 1, p. 142-144) .
Após análise da documentação complementar enviada pelo ente federado convenente, o órgão concedente emitiu parecer técnico em que concluiu que não houve efetividade nos dispêndios realizados para a execução do convênio e que o projeto não gerou qualquer benefício ao público-alvo (peça 1, p. 146-170) .
A área técnica responsável pelo acompanhamento da execução do convênio realizou visita in loco, no exercício de sua função gerencial fiscalizadora, na data de 28/4/2010 (peça 1, p. 108-114) . O relatório de visita in loco apontou uma série de irregularidades na condução do projeto, quais sejam: a) alteração do local de instalação da feira, sem a prévia, anuência do Concedente; b) aquisição de barracas com especificações divergentes do Plano de Trabalho; c) beneficiários estranhos àqueles perfilados no Projeto Técnico; e d) não funcionamento da feira.
Na análise financeira (Parecer Técnico 59/2013-CGAUP/DEISP/SESAN/MDS, peça 1, p. 146-170) , também foi apontado um conjunto de irregularidades, demonstrando o não cumprimento do objeto do convênio, com especificação das metas/etapas não executadas e/ou parcialmente executadas. 
Também restou consignado no referido parecer técnico de análise da prestação de contas que a documentação enviada não atendeu aos requisitos exigidos, conforme excerto abaixo transcrito:
2.9. Acresça-se- que a documentação enviada não atende ao pleiteado na Nota Técnica nº 80/2012-CGAUP/DEISP/SESAN/MDS, de 12 de ¡unho de 2012 (fls. 375 a 385) e no Ofício n° 114/2012-CGAUP/DEISP/SESAN/MDS, de 13 de junho de 2012 (fls. 386/387) . O Relatório de Cumprimento do Objeto está preenchido em sua maioria com respostas vagas como "sim" ou "não" e não obedece à orientação de preenchimento com critério. Vale lembrar ainda que não há identificação do Convênio no corpo das notas fiscais e recibos. Além disso, o material fotográfico enviado é o mesmo já constante na prestação de contas e não demonstra o cumprimento do objeto. Além disso, não foram enviados o vídeo atual da feira em funcionamento, o Termo de Compromisso de guarda dos documentos do convênio e a Declaração de Realização dos Objetivos (peça 1, p. 158) .
	Considerando que o convênio não foi executado como previsto e que os objetivos propostos não foram atingidos, o órgão concedente notificou o gestor responsável para a devolução integral dos recursos recebidos (peça 1, p. 192-202) . 	Não atendida a notificação, foi dado continuidade ao processo de Tomada de Contas Especial.
Constam dos autos a qualificação do responsável (peça 1, p. 204) , o demonstrativo de débito (peça 1, p. 208-212) , a inscrição do débito no Siafi (peça 1, p. 214-216) e o relatório do Tomador de Contas Especial 85/2015 (peça 1, p. 218-230) .
Como destacado, o motivo para a instauração do presente processo de Tomada de Contas Especial consubstanciou-se em face da impugnação total de despesas do Convênio 254/2008 - Siafi 701222, em face da reprovação das contas apresentadas pelo responsável, tendo em vista que não houve efetividade nos dispêndios realizados e que o projeto não gerou qualquer benefício ao público alvo, com fundamento legal previsto no artigo 63, inciso II, alínea "c", da Portaria Interministerial 127, de 29 de maio de 2008.
A relação de notificações expedidas visando à regularização das contas e ao ressarcimento do dano ao erário constam do relatório do Tomador de Contas (peça 1, p. 224) .
	A Secretaria Federal de Controle Interno (SFCI) emitiu o Relatório de Auditoria 444/2016 e o Certificado de Auditoria 444/2016, ratificando as conclusões do tomador de contas, quando às irregularidades apontadas (peça 1, p. 323-327) .
	O Pronunciamento do Ministro de Estado do Desenvolvimento Social e Combate à Fome (MDS) , de 2/5/2016, atestou haver tomado conhecimento da manifestação do Relatório e Certificado de Auditoria, e determinou o envio do processo de TCE em pauta para o TCU (peça 1, p. 333) .
	Na instrução de peça 3, analisando os autos, concluiu-se pela proposta de citação do responsável José Rodrigues Gomes. A proposta teve anuência do titular desta Unidade (peça 4) , porém, o Ministro-Relator considerou que "não foi encaminhada, pelo MDS, a integralidade dos documentos apresentados pelo responsável por ocasião de sua prestação de contas nem de sua posterior complementação". Por considerar que esses elementos são essenciais para a formulação de juízo sobre a matéria dos autos, determinou a realização de diligência ao Ministério com vistas à sua obtenção, sem prejuízo da realização da citação proposta (peça 6) .
	Realizada a diligência (peça 7) , o MDS enviou a documentação requerida por meio de ofício de 20/10/2017 (peças 11 a 14) . A prestação de contas figura à peça 13, p. 141-281 e a documentação complementar à peça 13, p. 371-394 e peça 14, p. 1-155.
	Foi procedida, também, a citação válida de José Rodrigues Gomes (peças 8-9 e 17) . Em 7/11/2017, o responsável, por meio de advogado regularmente estabelecido nos autos (peça 15) , requereu a dilação do prazo para defesa em mais noventa dias (peça 16) , que foi autorizada pelo Ministro-Relator em 14/11/2017 (peça 19) .
	A defesa de José Rodrigues Gomes foi protocolada neste Tribunal em 24/1/2018 (peça 20) . Registre-se que as alegações de defesa foram apresentadas meses depois da juntada da documentação enviada pelo MDS, o que deixa claro não ter havido nenhum prejuízo à defesa.
Na instrução de peça 21, foi proposto o julgamento pela irregularidade das contas do responsável, que contou com a anuência da Unidade Técnica (peça 22) e do Ministério Público de Contas (peça 23) , advindo o Acórdão condenatório 5461/2018 - TCU - 2ª Câmara (Rel. José Múcio Monteiro) à peça 25.
O responsável foi notificado do Acórdão 5461/2018-TCU-Segunda Câmara, por meio do Ofício 0489/2018-TCU/SECEX-AL (peça 29) , de 19/7/2018, encaminhado ao endereço do seu advogado legalmente habilitado conforme procuração de peça 15, na data de 25/7/2018, conforme AR (peça 31) , recebido por Suzana Alcântara.
Após, o transcorrido os prazos recursais em 9/8/2018, foi emitido, na data de 10/8/2018, o Atestado de caráter definitivo do julgado (peça 34) . Assim, o processo foi encaminhado ao Serviço de Administração para autuação dos processos de cobrança executiva, por meio de Despacho do Secretário (peça 35) .
Pronto para o encerramento, por meio de Despacho de Encerramento (peça 38) , adveio documentação de petição encaminhada pelo representante do responsável (peça 42) , cuja admissibilidade recursal foi examinada pela Secretaria de Recursos na instrução de peça 43. Após a anuência da Unidade Técnica (peça 45) , o processo foi distribuído à relatoria do Ministro Raimundo Carreiro (peça 47) , decorrendo o seguinte Acórdão 10128/2019-TCU-Segunda Câmara:
	...
	ACORDAM os Ministros do Tribunal de Contas da União, por unanimidade, diante das razões expostas pelo Relator, em:
	a) receber o expediente (peça 42) como mera petição;
	b) encaminhar o processo à SecexTCE, unidade técnica responsável pelo feito, sucessora da então Secex-AL que praticou os atos processuais ora inquinados, para fins de apreciação e exame da nulidade arguida na petição de peça 42 e adoção das medidas que entender pertinentes; e
	c) informar aos interessados que o presente Acórdão pode ser acessado por meio do endereço eletrônico www.tcu.gov.br/acordaos. 	...
Segue-se ao exame da petição à peça 42.
EXAME
Petição (peça 42, p. 1-7) 
Verifica-se, na hipótese em exame, que o responsável não maneja recurso propriamente dito. Por meio de simples petição, que encontra amparo no art. 174 do RITCU, limita-se a discutir unicamente a nulidade da citação que lhe foi dirigida.
Argumento
	O responsável argumenta que a notificado do Acórdão 5461/2018-TCU-Segunda Câmara, feita por meio do Ofício 0489/2018-TCU/SECEX-AL (peça 29) , de 19/7/2018, encaminhado ao seu endereço, na data de 25/7/2018, conforme AR (peça 31) , cuja assinatura conta o nome de Suzana Alcântara, trata-se de nulidade de citação.
Segundo o peticionário, a pessoa, que assinou o Aviso de Recebimento entregue pelos Correios, seria pessoa que não teria nenhuma relação com o escritório de advocacia, do peticionário, e que conforme declaração juntada aos autos (peça 42, p. 12) , a declarante teria extraviado a comunicação, que não teria chegado ao seu destino final.
Desse modo, o responsável teria sido prejudicado, com relação à possibilidade de interposição de recursos ao Acórdão condenatório. Com supedâneo na aludida declaração, busca a nulidade do ato processual de notificação do referido Acórdão, no sentido de que esse Tribunal devolva à parte o prazo para a interposição de recursos.
Análise
A petição feita pelo procurador do responsável é inusitada, e não encontra assemelhados nos julgamentos da Corte de Contas. Todavia, analisando os documentos trazidos aos autos, não se encontra elementos que possa dar respaldo plausível à petição feita.
O Ofício 0489/2018-TCU/SECEX-AL (peça 29) , de 19/7/2018, foi encaminhado ao endereço do procurador do responsável, conforme consta à peça 15, na data de 25/7/2018, conforme AR (peça 31) . 
A despeito do AR (peça 31) , verifica-se que consta a assinatura do empregado dos Correios que fez a entrega do referido ofício. Portanto, não cabe a arguição de que os Correios não entregaram o referido ofício no endereço indicado no endereço indicado pelo procurador (peça 15) .
As comunicações processuais realizadas pelo TCU não exigem entrega pessoal ao destinatário, bastando que o Aviso de Recebimento (AR) seja recebido no endereço da parte constante da base de dados da Receita Federal, ou como no presente caso, no endereço indicado pelo procurador (peça 15) , conforme jurisprudência do TCU (Acórdão 1008/2016-TCU-Plenário (Rel. André de Carvalho) .
De um modo, analisando-se a declaração encaminhada (peça 42, p. 12) , verifica-se que a assinatura não tem firma reconhecida em cartório, como afirma o procurador, de forma a se comprovar sua veracidade. Portanto, a declaração desprovida de outros elementos de prova, por si só, não se mostra relevante para promover o convencimento da nulidade da entrega da notificação no endereço do procurador do responsável, por ter sido recebido por pessoa alheia ao escritório do procurador.
De outro modo, mesmo que se comprovasse a veracidade da declaração, analisando o argumento do ponto de vista da capacidade e conhecimento da lei por parte da declarante, que teria assinado a referida AR, observa-se tratar de pessoa alinhada ao trato da coisa pública, ou seja, pessoa não estranha aos quadros da Administração Pública, portanto conhecedora de ritos processuais administrativos e não pessoa leiga ou desinformada.
Veja que na página 3 dos Eventos Funcionais do Diário Oficial do Estado de Alagoas (DOEAL) de 14 de agosto de 2020, existe conteúdo, evidenciando que a declarante é servidora do Estado de Alagoas, conforme pesquisa a seguir, feita na internet (https://www.jusbrasil.com.br/diarios/311822719/doeal-eventos-funcionais-14-08-2020-pg-3) : 
Publicado por Diário Oficial do Estado de Alagoas
"Secretaria de Estado da Ciência, Tecnologia e da Inovação
...
PORTARIA/SECTI Nº 30/2020
O SECRETÁRIO DE ESTADO, no uso de suas atribuições legais, RESOLVE conceder férias de 30 (trinta) dias, referente ao período aquisitivo 2019/2020, a servidora SUZANA RAQUEL FERREIRA, matrícula nº 118-0, portadora do CPF nº XXX.621.155-XX, ocupante do cargo de ASSESSOR TÉCNICO -, lotado na unidade SECTI, do (a) SECRETARIA DE ESTADO DA CIÊNCIA, DA TECNOLOGIA e INOVAÇÃO, pelo período de 11/08/2020 até 09/09/2020.
Esta Portaria entra em vigor na data da sua publicação.
SECRETARIA DE ESTADO DA CIÊNCIA, da TECNOLOGIA e INOVACAO, Maceió/AL, 13 de Agosto de 2020.
RODRIGO SAMPAIO DE ROSSITER CORRÊA
SECRETÁRIO DE ESTADO
	..."
Desse modo, constata-se que a declarante não se trata de pessoa desprovida de senso comum, pelo contrário, de pessoa com conhecimento de procedimentos administrativos e das implicações civis, penais e administrativas decorrentes de assinatura em documentos encaminhados vi Correios com Aviso de Recebimento de maneira indevida. 
Assim, não se mostra razoável admitir que a declarante tenha assinado o expediente em questão, fora do endereço declarado pelo atendente dos Correios, colocado na sua bolsa e levado consigo, como exposto na declaração, em prejuízo ao destinatário do ofício.
Portanto, não prospera a alegação de que a notificação teria sido recebida por pessoa alheia às atividades do escritório, porquanto, nos termos do disposto no art. 179, inciso II c/c § 3º do Regimento Interno do TCU, são válidas as notificações realizadas mediante carta registrada, com aviso de recebimento que comprove a entrega no endereço do destinatário.
Por outro lado, do ponto de vista do prejuízo à defesa, com relação à possibilidade de recursos, observa-se que não houve apresentação de documentação probatória pela defesa por ocasião da apresentação de suas alegações de defesa (peça 20) . Nesse sentido, o responsável pode ainda manejar recurso de revisão, caso encontre erro de cálculo nas contas; ou demonstre falsidade ou insuficiência de documentos em que se tenha fundamentado o acórdão recorrido, ou apresente a superveniência de elementos novos, conforme incisos previstos no art. 35 da LO/TCU e art. 288 do Regimento Interno/TCU.
A partir do exame conjunto dos dispositivos normativos anteriormente citados, verifica-se que não há, nesta Corte de Contas, lacuna para interpretação favorável ao pleito, no sentido de devolver o prazo para a interposição de recurso, sem prejuízo de informá-lo que não ocorreu preclusão temporal para o ingresso do recurso previsto no art. 35 da LO/TCU, observados os demais requisitos atinentes à espécie.
Assim, em virtude da fragilidade da documentação apresentada como fundamento ao argumento de nulidade da notificação anunciada, não se acata o argumento.
Desse modo, rejeita-se a petição feita pelo responsável.
CONCLUSÃO
37.	A petição apresentada pelo responsável não se mostrou capaz de demonstrar nulidade na notificação arguida, razão pela qual se concluiu por propor a rejeição da petição.
PROPOSTA DE ENCAMINHAMENTO
38.		Diante do exposto, 	Diante do exposto, submetem-se os autos à consideração superior, propondo:
	a) indeferir o pleito formulado pelo responsável José Rodrigues Gomes (CPF XXX.312.544-XX) ;
	b) informar à peticionante, por meio de seu representante legal, que não ocorreu preclusão temporal para o ingresso do recurso previsto no art. 35 da LO/TCU, observados os requisitos atinentes à espécie;
c) dar ciência desta deliberação ao peticionante, por intermédio de seu representante legal.
	                             
Manifestação do Ministério Público junto ao TCU
2.	O Ministério Público junto ao Tribunal, representado pelo Subprocurador-Geral Paulo Soares Bugarin, manifestou discordância do encaminhamento proposto pela SecexTCE, conforme o Parecer à peça 59, a seguir transcrito.
"Excelentíssimo Senhor Ministro-Relator,
	Trata-se de petição não formalizada como recurso, por meio da qual o responsável José Rodrigues Gomes, por intermédio de seu representante legal, argui a nulidade da notificação do julgamento das presentes contas e requer a devolução do prazo para interposição do recurso cabível (peça 42) .
A notificação do Acórdão 5461/2018-TCU-Segunda Câmara (peça 24) , realizada pelo Ofício0489/2018-TCU/SECEX-AL (peça 29) , endereçado ao escritório do procurador do responsável, foi recebida por Suzana Alcântara, conforme AR acostado à peça 31.
O requerente alega que a pessoa que recepcionou o documento não o entregou ao destinatário (peça 42) .
Para comprovar esse argumento, foi apresentada declaração de Suzana Raquel Ferreira Alcântara de que, naquele dia, estava de passagem pela recepção do centro empresarial, aguardando ser atendida em um salão de beleza, e, mesmo tendo dito ao carteiro que não era empregada nem do prédio, nem do respectivo escritório de advocacia, recebeu o expediente com o timbre do TCU dirigido ao Advogado Adeilson Teixeira Bezerra, mas não o entregou por ter levado inadvertidamente consigo em sua bolsa (peça 42) .
A Secex-TCE considera que a petição não deve ser acolhida, tendo em vista que os Correios entregaram a correspondência no endereço correto do destinatário; que não é possível comprovar a autenticidade da declaração apresentada, uma vez que a assinatura nela contida não foi reconhecida em cartório; e que a pessoa que recebeu o expediente possui conhecimento dos ritos processuais administrativos e das implicações civis, penais e administrativas do seu ato, tendo em vista que, em pesquisa realizada na internet, a Secex-TCE constatou que ela é servidora pública do Estado de Alagoas. Por fim, ressalta que o responsável ainda teria a possibilidade de interpor recurso de revisão.
Não resta dúvida que se trata de um caso bastante peculiar, em que a nulidade não foi suscitada pela entrega da correspondência no endereço incorreto, mas pela entrega, no local correto, à pessoa que não trabalhava no escritório do advogado que representa o responsável.
Não obstante, verifiquei que existem dois aspectos que indicam verossimilhança nos argumentos apresentados na petição.
Em primeiro lugar, é possível observar que a assinatura aposta no AR (peça 31) é idêntica à da declaração (peça 42, p. 12) , o que indica a autenticidade deste último documento.
Em segundo lugar, a constatação da unidade técnica de que a declarante é servidora pública estadual também indica a veracidade da afirmação da declarante de que não era empregada do centro comercial ou do escritório de advocacia.
Além disso, também apresenta coerência com os termos da declaração o argumento de que naquele prédio funcionam restaurante, salão de beleza e diversos escritórios de profissionais liberais, onde cada unidade tem sua própria recepção, o que indica a possibilidade de erro do agente dos correios.
Desse modo, considero que o pleito pode ser acolhido, uma vez que há suficientes indícios de que tenha havido nulidade processual que ocasionou prejuízo ao exercício do contraditório e da ampla defesa pelo responsável.
Note-se, finalmente, que tal prejuízo não pode ser suprido pelo recurso de revisão, que não possui efeito suspensivo.
Ante o exposto, este representante do Ministério Público de Contas manifesta-se no sentido de que seja declarada a nulidade da notificação efetuada por meio do Ofício 0489/2018-TCU/SECEX-AL, restituindo-se o prazo para interposição de recurso de reconsideração."
É o Relatório.

Adeilson Teixeira Bezerra (OAB/AL 4.719)

Subprocurador-Geral Paulo Soares Bugarin.

TOMADA DE CONTAS ESPECIAL. CONTAS IRREGULARES. PETIÇÃO SUSCITANDO A NULIDADE DA NOTIFICAÇÃO DO ACÓRDÃO CONDENATÓRIO. DECLARAÇÃO DE NULIDADE DA NOTIFICAÇÃO. CIÊNCIA AOS INTERESSADOS.

TOMADA DE CONTAS ESPECIAL (TCE)

Secretaria de Controle Externo de Tomada de Contas Especial (SecexTCE).

Inicialmente, registro que atuo nos presentes autos por força de sorteio, conforme o termo à peça 46.
2.	Em análise, petição apresentada pelo responsável José Rodrigues Gomes, por intermédio de seu representante legal, na qual argui a nulidade da notificação do Acórdão 5461/2018-TCU-Segunda Câmara (Relator: Ministro José Múcio Monteiro) , que apreciou as presentes contas, e requer a devolução do prazo para interposição do recurso (peça 42) . Referida notificação foi feita pelo Ofício 0489/2018-TCU/SECEX-AL (peça 29) , de 19/7/2018.
3.	Originalmente, trata-se de Tomada de Contas Especial instaurada pelo Ministério do Desenvolvimento Social e Combate à Fome (MDS) , em desfavor do Sr. José Rodrigues Gomes, prefeito do Município de Água Branca/AL na gestão 2009-2012, em razão da impugnação total de despesas do Convênio 254/2008 (Siafi 701222) (peça 1, p. 66-86) , que teve por objeto o "apoio à revitalização da Feira Livre do Município de Água Branca/AL".
4.	As contas foram apreciadas por meio do Acórdão 5461/2018-TCU-Segunda Câmara (Relator: Ministro José Múcio Monteiro) , nos seguintes termos:
"VISTOS, relatados e discutidos estes autos de tomada de contas especial instaurada pelo Ministério do Desenvolvimento Social e Combate à Fome (MDS) contra José Rodrigues Gomes, ex-prefeito (gestão 2009-2012) de Água Branca/AL, em razão da não comprovação da correta aplicação dos recursos do Convênio 254/2008, que teve por objeto revitalizar a feira livre do município.
ACORDAM os Ministros do Tribunal de Contas da União, reunidos em Sessão Extraordinária da 2ª Câmara, com fundamento nos arts. 1º, inciso I, 16, inciso III, alínea "c", 19, 23, inciso III, 28, inciso II, e 57 da Lei 8.443/1992, c/c os arts. 209, 210, 214, inciso III, alínea "a", e 267 do Regimento Interno, e diante das razões expostas pelo Relator, em:
9.1. julgar irregulares as contas de José Rodrigues Gomes, condenando-o a pagar as quantias abaixo especificadas, com a fixação do prazo de 15 (quinze) dias, a contar da notificação, para comprovar, perante o Tribunal, o recolhimento da dívida aos cofres do Tesouro Nacional, atualizada monetariamente e acrescida dos juros de mora, calculados a partir das datas discriminadas, até a data do recolhimento, na forma prevista na legislação em vigor:
	Data 
	        Valor (R$) 
	        D/C

	24/12/2008
	25.828,00
	Débito

	24/12/2008
	83.932,00
	Débito

	19/08/2010
	8.964,00
	Crédito

9.2. aplicar a José Rodrigues Gomes multa de R$ 10.000,00 (dez mil reais) com a fixação do prazo de quinze dias, a contar da notificação, para comprovar, perante o Tribunal o recolhimento da dívida aos cofres do Tesouro Nacional, atualizada monetariamente desde a data deste acórdão até a do efetivo recolhimento, se for paga após o vencimento, na forma da legislação em vigor;
9.3. autorizar, desde logo, a cobrança judicial das dívidas, caso não atendida a notificação;
9.4. remeter cópia deste acórdão à Procuradoria da República no Estado de Alagoas para as providências que julgar cabíveis."
5.	Em suma, na presente fase o responsável suscita a nulidade da notificado do Acórdão 5461/2018-TCU-Segunda Câmara, feita por meio do Ofício 0489/2018-TCU/SECEX-AL (peça 29) , de 19/7/2018, encaminhado ao seu endereço, na data de 25/7/2018, conforme AR (peça 31) . Segundo o peticionário, o Aviso de Recebimento entregue pelos Correios foi assinado por pessoa que não teria nenhuma relação com o escritório de advocacia que o representa, e que conforme declaração juntada aos autos (peça 42, p. 12) , a declarante teria extraviado a comunicação, que não teria chegado ao seu destino final.
6.	Por meio do Acórdão 10128/2019-TCU-Segunda Câmara, o Tribunal recebeu o pleito à peça 42 como mera petição e encaminhou "...o processo à SecexTCE, unidade técnica responsável pelo feito, sucessora da então Secex-AL que praticou os atos processuais ora inquinados, para fins de apreciação e exame da nulidade arguida na petição de peça 42 e adoção das medidas que entender pertinentes", verbis:
"Acórdão 10128/2019-TCU-Segunda Câmara
VISTO, relacionado e discutido está petição não formalizada como recurso, em que se argui a nulidade da citação realizada no processo (peça 42) .
Considerando que, na hipótese em exame, o responsável não maneja recurso propriamente dito. Por meio de simples petição, que encontra amparo no art. 174 do RITCU, limita-se a discutir unicamente a nulidade da citação que lhe foi dirigida.
Considerando que, neste caso, o pedido pode e deve ser recebido pelo Tribunal tal como formulado, ou seja, como simples petição, com fundamento no art. 174 do RITCU, petição essa que deve ser examinada pela unidade técnica de origem e submetida à consideração do Relator responsável pela decisão ou ato impugnado.
ACORDAM os Ministros do Tribunal de Contas da União, por unanimidade, diante das razões expostas pelo Relator, em:
a) receber o expediente (peça 42) como mera petição; 
b) encaminhar o processo à SecexTCE, unidade técnica responsável pelo feito, sucessora da então Secex-AL que praticou os atos processuais ora inquinados, para fins de apreciação e exame da nulidade arguida na petição de peça 42 e adoção das medidas que entender pertinentes; e
c) informar aos interessados que o presente Acórdão pode ser acessado por meio do endereço eletrônico www.tcu.gov.br/acordaos.
1. Processo TC-Processo 014.688/2016-6 (TOMADA DE CONTAS ESPECIAL) 
1.1. Apensos: Processo 027.512/2018-5 (COBRANÇA EXECUTIVA) 
1.2. Recorrente: José Rodrigues Gomes (088.312.544-72) 
1.3. Órgão/Entidade: Município de Água Branca - AL
1.4. Relator: Ministro Raimundo Carreiro
1.5. Representante do Ministério Público: Subprocurador-Geral Paulo Soares Bugarin
1.6. Relator da deliberação recorrida: Ministro José Mucio Monteiro
1.7. Unidades Técnicas: Secretaria de Recursos (SERUR) ; Secretaria de Controle Externo de Tomada de Contas Especial (SecexTCE) .
1.8. Representação legal: 
1.9. Determinações/Recomendações/Orientações: não há."
	
7.	Após analisar a petição, a SecexTCE propõe indeferir o pleito apresentado pelo responsável, pois considera que "... é inusitada, e não encontra assemelhados nos julgamentos da Corte de Contas. Todavia, analisando os documentos trazidos aos autos, não se encontra elementos que possa dar respaldo plausível à petição feita.".
8.	Por seu turno, o Ministério Público de Contas, representado pelo Subprocurador-Geral Paulo Soares Bugarin, manifesta-se no sentido de que "...seja declarada a nulidade da notificação efetuada por meio do Ofício 0489/2018-TCU/SECEX-AL, restituindo-se o prazo para interposição de recurso de reconsideração.".
9.	Considero que assiste razão ao MP/TCU. Conforme registrou o Parquet, trata-se de "...um caso bastante peculiar, em que a nulidade não foi suscitada pela entrega da correspondência no endereço incorreto, mas pela entrega, no local correto, à pessoa que não trabalhava no escritório do advogado que representa o responsável."
10.	Em que pese a notificação haver sido entregue no endereço correto, conforme ressaltado pela SecexTCE, as circunstâncias que enredam a situação, descritas ao longo da instrução daquela unidade técnica e do Parecer do MP/TCU, são capazes de fundamentar o pedido do responsável, sobretudo levando-se em consideração a declaração juntada aos autos à peça 42, página 12.
11.	Diante disso, considerando que o prejuízo ao responsável não pode ser suprido pelo recurso de revisão, que não possui efeito suspensivo, em homenagem aos princípios da ampla defesa e do contraditório e, ainda, tendo em vista o princípio in dubio pro reu, deve ser declarada a nulidade da notificação efetuada por meio do Ofício 0489/2018-TCU/SECEX-AL, restituindo-se o prazo para interposição de recurso de reconsideração em face do Acórdão 5461/2018-TCU-Segunda Câmara (Relator: Ministro José Múcio Monteiro) .
12.	Ante o exposto, Voto por que o Tribunal adote a minuta de acórdão que ora submeto à apreciação deste Colegiado.
TCU, Sala das Sessões Ministro Luciano Brandão Alves de Souza, em 24 de novembro de 2020.
RAIMUNDO CARREIRO 
Relator